ACORDAO-COMPLETO-2436511

ACÓRDÃO 1710/2021 ATA 3/2021 - SEGUNDA CÂMARA

VISTOS, relatados e discutidos estes atos de atos de concessão de aposentadoria exarados pelo Ministério da Saúde,
ACORDAM os Ministros do Tribunal de Contas da União, reunidos em Sessão da Segunda Câmara, diante das razões expostas pelo Relator, em:
9.1 considerar legais e ordenar o registro dos atos de aposentadoria em favor de Adair Farah da Mota Filho, Elmar Duarte Silva, Jorge Luiz Alves, Luiz Alberto Artilles de Abreu, Marcia Goncalves da Conceição Maria Cristina Munksgaard, Merissane Gouvêa de Almeida, Sandra Silva Braz e Suelimar da Silva Barreto, nos termos do art. 71, inciso III, da Constituição Federal, c/c art. 1º, inciso V, e art. 39, incisos I e II, da Lei 8.443/1992, e art. 260 do Regimento Interno do Tribunal de Contas da União;
9.2 sobrestar, com fulcro no art. 47 da Resolução TCU 259/2014, a apreciação do ato de concessão de aposentadoria em favor de Emilson de Oliveira Souza (CPF XXX.679.737-XX) até o trâmite em julgado do ato decisório que ponha termo à Ação Direta de Inconstitucionalidade 5554/DF, em trâmite perante o Supremo Tribunal Federal sob a relatoria do Ministro Roberto Barroso;
9.3. dar ciência deste Acórdão ao Ministério da Saúde, informando-lhe que o teor integral desta deliberação estará disponível no endereço eletrônico: www.tcu.gov.br/acordaos.

Atos de Aposentadoria.

Segunda Câmara

Ministério da Saúde.

3. Interessados/Responsáveis:
3.1. Interessados: Adair Farah da Mota Filho (XXX.610.007-XX); Elmar Duarte Silva (XXX.340.667-XX); Emilson de Oliveira Souza (XXX.679.737-XX); Jorge Luiz Alves (XXX.514.507-XX); Luiz Alberto Artilles de Abreu (XXX.287.007-XX); Marcia Goncalves da Conceicao (XXX.825.977-XX); Maria Cristina Munksgaard (XXX.542.847-XX); Merissane Gouvea de Almeida (XXX.913.807-XX); Sandra Silva Braz (XXX.416.697-XX); Suelimar da Silva Barreto (XXX.738.807-XX).

13.1. Ministros presentes: Augusto Nardes (na Presidência), Aroldo Cedraz e Raimundo Carreiro (Relator).
13.2. Ministro-Substituto convocado: Marcos Bemquerer Costa.

RAIMUNDO CARREIRO

Trata-se de atos de concessão de aposentadoria exarados pelo Núcleo do Ministério da Saúde no Rio de Janeiro, e submetidos à apreciação do Tribunal de Contas da União para fins de registro. 
2.		A Secretaria de Fiscalização de Pessoal (Sefip) , em instrução às peças 13 e 14, propôs considerar legais os atos e conceder-lhes registro, in verbis.
"INTRODUÇÃO 
1.	Trata-se de atos de aposentadoria, submetidos, para fins de registro, à apreciação do Tribunal de Contas da União (TCU) , de acordo com o art. 71, inciso III, da Constituição Federal.  Os atos foram cadastrados e disponibilizados ao TCU por intermédio do Sistema e-Pessoal, na forma do art. 2º e 4º da Instrução Normativa TCU 78/2018. 
2.	Os atos desse processo pertencem às seguintes unidades: 
2.1.	Unidade emissora: MINISTÉRIO DA SAÚDE (VINCULADOR) . 
2.2.	Unidade cadastradora:  MINISTÉRIO DA SAÚDE (VINCULADOR) . 
2.3.	Subunidade cadastradora: NÚCLEO ESTADUAL DO MINISTÉRIO DA SAÚDE NO RIO DE JANEIRO/NEMS/RJ. 
EXAME TÉCNICO 
Procedimentos aplicados 
3.	Os procedimentos para exame, apreciação e registro de atos de pessoal encontram-se estabelecidos na Instrução Normativa TCU 78/2018 e na Resolução TCU 206/2007. Essas normas dispõem que os atos de pessoal disponibilizados por meio do e-Pessoal devem ser submetidos previamente a críticas automatizadas, com base em parâmetros predefinidos. 
4.	As críticas das informações cadastradas na etapa de coleta do ato foram elaboradas e validadas levando-se em conta as peculiaridades de cada ato. Os itens verificados nessa etapa são inerentes a dados cadastrais, fundamentos legais, mapa de tempo, ficha financeira, assim como eventuais ocorrências de acumulação. Trata-se de verificações abrangentes, minuciosas e precisas e sem a necessidade de ação humana e, portanto, menos suscetível a falhas. As críticas aplicadas estão discriminadas no sistema, no Menu e-Pessoal, opção "Crítica", que podem ser acessadas mediante concessão de perfil específico a servidores do TCU responsáveis pela análise. 
5.	Além das críticas automatizadas, há verificação humana adicional no caso de haver alertas do sistema ou informações não formatadas, como esclarecimentos do gestor ou do controle interno.   
6.	As críticas também consideram os registros do Sistema Integrado de Administração de Recursos Humanos (Siape) . O Siape disponibiliza informações atualizadas sobre as parcelas que integram os proventos, diferentemente, portanto, do e-Pessoal, que informa as parcelas no momento do registro do ato.  
7.	Essa confrontação com o Siape fornece uma visão atual e verdadeira da situação, o que permite descaracterizar irregularidades e inconsistências que, embora constantes do e-Pessoal, já foram corrigidas. 
8.	As verificações detectadas nos atos encontram-se discriminadas na aba de pendências de cada ato no sistema e-Pessoal, bem como nos espelhos dos atos contemplados por esta instrução. Exame das Constatações 
9. 	Ato: 9818/2019 - Interessado: ELMAR DUARTE SILVA - CPF: XXX.340.667-XX 
9.1. 	Parecer do Controle Interno: considerar o ato Legal. 
9.2. Por intermédio de análises realizadas por esta Unidade Técnica no presente ato, não se constatou irregularidade que obste a chancela pela legalidade. 
9.3. 	Encaminhamento do ato:  
9.3.1. 	Considerar LEGAL e conceder registro do ato de ELMAR DUARTE SILVA.  
10. 	Ato: 10143/2019 - Interessado: SANDRA SILVA BRAZ - CPF: XXX.416.697-XX 
10.1. 	Parecer do Controle Interno: considerar o ato Legal. 
10.2. Por intermédio de análises realizadas por esta Unidade Técnica no presente ato, não se constatou irregularidade que obste a chancela pela legalidade. 
10.3. 	Encaminhamento do ato:  
10.3.1. 	Considerar LEGAL e conceder registro do ato de SANDRA SILVA BRAZ.  
11. 	Ato: 10147/2019 - Interessado: ADAIR FARAH DA MOTA FILHO - CPF: XXX.610.007-XX 
11.1. 	Parecer do Controle Interno: considerar o ato Legal. 
11.2. Por intermédio de análises realizadas por esta Unidade Técnica no presente ato, não se constatou irregularidade que obste a chancela pela legalidade. 
11.3. 	Encaminhamento do ato:  
11.3.1. 	Considerar LEGAL e conceder registro do ato de ADAIR FARAH DA MOTA FILHO.  
12. 	Ato: 10488/2019 - Interessado: MARCIA GONCALVES DA CONCEICAO - CPF: XXX.825.977-XX 
12.1. 	Parecer do Controle Interno: considerar o ato Legal. 
12.2. Por intermédio de análises realizadas por esta Unidade Técnica no presente ato, não se constatou irregularidade que obste a chancela pela legalidade. 
12.3. 	Encaminhamento do ato:  
12.3.1. 	Considerar LEGAL e conceder registro do ato de MARCIA GONCALVES DA CONCEICAO.  
13. 	Ato: 10944/2019 - Interessado: MARIA CRISTINA MUNKSGAARD - CPF: XXX.542.847-XX 
13.1. 	Parecer do Controle Interno: considerar o ato Legal. 
13.2. Por intermédio de análises realizadas por esta Unidade Técnica no presente ato, não se constatou irregularidade que obste a chancela pela legalidade. 
13.3. 	Encaminhamento do ato:  
13.3.1. 	Considerar LEGAL e conceder registro do ato de MARIA CRISTINA MUNKSGAARD.  
14. 	Ato: 11317/2019 - Interessado: EMILSON DE OLIVEIRA SOUZA - CPF: XXX.679.737-XX 
14.1. 	Parecer do Controle Interno: considerar o ato Legal. 
14.2. Por intermédio de análises realizadas por esta Unidade Técnica no presente ato, não se constatou irregularidade que obste a chancela pela legalidade. 
14.3. 	Encaminhamento do ato:  
14.3.1. 	Considerar LEGAL e conceder registro do ato de EMILSON DE OLIVEIRA SOUZA.  
15. 	Ato: 11593/2019 - Interessado: SUELIMAR DA SILVA BARRETO - CPF: XXX.738.807-XX 
15.1. 	Parecer do Controle Interno: considerar o ato Legal. 
15.2. Por intermédio de análises realizadas por esta Unidade Técnica no presente ato, não se constatou irregularidade que obste a chancela pela legalidade. 
15.3. 	Encaminhamento do ato:  
15.3.1. 	Considerar LEGAL e conceder registro do ato de SUELIMAR DA SILVA BARRETO.  
16. 	Ato: 11665/2019 - Interessado: JORGE LUIZ ALVES - CPF: XXX.514.507-XX 
16.1. 	Parecer do Controle Interno: considerar o ato Legal. 
16.2. Por intermédio de análises realizadas por esta Unidade Técnica no presente ato, não se constatou irregularidade que obste a chancela pela legalidade. 
16.3. 	Encaminhamento do ato:  
16.3.1. 	Considerar LEGAL e conceder registro do ato de JORGE LUIZ ALVES.  
17. 	Ato: 11862/2019 - Interessado: LUIZ ALBERTO ARTILLES DE ABREU - CPF: XXX.287.007-XX 
17.1. 	Parecer do Controle Interno: considerar o ato Legal. 
17.2. Por intermédio de análises realizadas por esta Unidade Técnica no presente ato, não se constatou irregularidade que obste a chancela pela legalidade. 
17.3. 	Encaminhamento do ato:  
17.3.1. Considerar LEGAL e conceder registro do ato de LUIZ ALBERTO ARTILLES DE ABREU.  
18. 	Ato: 11919/2019 - Interessado: MERISSANE GOUVEA DE ALMEIDA - CPF: XXX.913.807-XX 
18.1. 	Parecer do Controle Interno: considerar o ato Legal. 
18.2. Por intermédio de análises realizadas por esta Unidade Técnica no presente ato, não se constatou irregularidade que obste a chancela pela legalidade. 
18.3. 	Encaminhamento do ato:  
18.3.1. Considerar LEGAL e conceder registro do ato de MERISSANE GOUVEA DE ALMEIDA.  
CONCLUSÃO 
19. A abrangência e a profundidade das verificações levadas a efeito fundamentam convicção de que os atos 11593/2019, 10147/2019, 11317/2019, 10944/2019, 10488/2019, 11862/2019, 9818/2019, 11919/2019, 11665/2019 e 10143/2019 podem ser apreciados pela legalidade, em razão de não terem sido encontradas irregularidades nos atos, de acordo com o item Exame das Constatações desta instrução. 
PROPOSTA DE ENCAMINHAMENTO 
20.	Ante o exposto, com fundamento no art. 71, inciso III, da Constituição Federal, no art. 1º, inciso V, e art. 39, incisos I e II, da Lei 8.443/1992, no art. 260 do Regimento Interno do Tribunal de Contas da União, propõe-se:  
20.1. Considerar  LEGAIS e conceder o registro dos atos de SUELIMAR DA SILVA BARRETO, ADAIR FARAH DA MOTA FILHO, EMILSON DE OLIVEIRA SOUZA, MARIA CRISTINA MUNKSGAARD, MARCIA GONCALVES DA CONCEICAO, LUIZ ALBERTO ARTILLES DE ABREU, ELMAR DUARTE SILVA, MERISSANE GOUVEA DE ALMEIDA, JORGE LUIZ ALVES e SANDRA SILVA BRAZ. 
3.		Por seu turno, o Ministério Público junto ao TCU, em parecer da lavra da Procuradora Cristina Machado da Costa e Silva (peça 16) , dissentiu parcialmente da unidade técnica, litteris:
Esta representante do Ministério Público de Contas coloca-se de acordo com a proposta alvitrada pela Secretaria de Fiscalização de Pessoal - Sefip, constante de peças n.ºs 13 e 14, pela legalidade e registro dos atos de aposentadoria deferidos pelo Núcleo Estadual do Ministério da Saúde no Estado do Rio de Janeiro, exceto em relação ao inativo Emilson de Oliveira Souza. 
2. 		Quanto ao ato de peça n.º 7, relativo à aposentadoria obtida por Emilson de Oliveira Souza (CPF n.º XXX.679.737-XX) , ocupante do cargo de agente de combate a endemias, decorrente de transformação de emprego em cargo público estatutário, por força da Lei n.º 13.026/2014, sem a realização de concurso público, opinamos pelo sobrestamento da apreciação da concessão em questão até o trânsito em julgado da ADIn n.º 5.554/DF, em curso no Supremo Tribunal Federal, por meio da qual se questiona a constitucionalidade das transformações de cargos promovidas pela lei federal retro citada e cujo parecer da Procuradoria-Geral da República é pela procedência da ação (peça n.º 15) .
É o relatório.

não há

Procuradora-Geral Cristina Machado da Costa e Silva.

APOSENTADORIA. ATOS ENCAMINHADOS AO TCU HÁ MENOS DE 5 ANOS. PROPOSTA DA SEFIP PELA LEGALIDADE E CONCESSÃO DOS REGISTROS. PARECER DO MPTCU PELA ILEGALIDADE DE UM DOS ATOS. AGENTE DE COMBATE A ENDEMIAS. TRANSFORMAÇÃO DE EMPREGO EM CARGO ESTATUTÁRIO PELA LEI 13.026/2014. INCONSTITUCIONALIDADE ARGUIDA NA ADIN 5.554/DF. JULGAMENTO PENDENTE. SOBRESTAMENTO DO ATO.

APOSENTADORIA (APOS)

Secretaria de Fiscalização de Integridade de Atos e Pagamentos de Pessoal e de Benefícios Sociais (Sefip).

Relato o presente processo em razão de sorteio realizado nos termos do art. 113 da Resolução TCU 175/2005 (peça 1) .
2.	Conforme assinalado no relatório precedente, trata-se de atos de concessão de aposentadoria em favor de Adair Farah da Mota Filho, Elmar Duarte Silva, Emilson de Oliveira Souza Jorge Luiz Alves, Luiz Alberto Artilles de Abreu, Marcia Goncalves da Conceição, Maria Cristina Munksgaard, Merissane Gouvêa de Almeida, Sandra Silva Braz e Suelimar da Silva Barreto.
3.	A Secretaria de Fiscalização de Pessoal/Sefip, em manifestação às peças 13-14, propôs considerar legais os atos e conceder-lhes o registro. 
4.	Acrescento que todos os atos adentraram neste Tribunal ainda no ano de 2020, antes do prazo de cinco anos estabelecido pelo Supremo Tribunal Federal (RE 636.553/RS - Tema 445 de repercussão geral) , e referendado por esta Corte (Acórdão 122/2021-TCU-Plenário, rel. Min. Walton Alencar Rodrigues) , para a concessão de registro tácito.
5.	Por seu turno, o Ministério Público junto ao TCU, em parecer à peça 16, dissentiu parcialmente da unidade técnica ao se manifestar pela ilegalidade do ato de aposentadoria obtido por Emilson de Oliveira Souza. 
6.	Isso porque o então agente de combate a endemias teve seu emprego transformado em cargo público estatutário pro força da Lei 13.026/2014, questão essa que foi objeto de ação direta de inconstitucionalidade (ADIn nº 5.554/DF) , em trâmite no STF, na qual se questiona a constitucionalidade das transformações de cargos promovidas pela referida norma federal e que recebeu parecer da Procuradoria-Geral da República pela procedência da ação (peça 15) .
7.	Acompanho o parecer do Parquet especializado.
8.	Os dispositivos da Lei 13.026/2014 que deram ensejo à aludida transformação de cargos sem a realização de concurso público são objeto da Ação Direta de Inconstitucionalidade 5.554/DF, ainda pendente de julgamento no Supremo Tribunal Federal, sob a relatoria do Ministro Roberto Barroso. 
9.	Mostra-se salutar, portanto, o sobrestamento da apreciação do ato de concessão de aposentadoria de Emilson de Oliveira Souza, até o trânsito em julgado da referida ação direta, em consonância com a jurisprudência prevalente desta Corte. 
10.	Sem embargo, no Acórdão 11318/2020-TCU-Segunda Câmara, de minha relatoria, fiz constar no dispositivo do aresto determinação para que a Sefip, em conjunto com a Consultoria-Jurídica do TCU, promovesse o acompanhamento sobre o deslinde da ADIn 5.554/DF, sem prejuízo do sobrestamento do ato de registro daqueles autos que se enquadravam na hipótese. 
11.	Na mesma orientação pelo sobrestamento, seguiram os Acórdão 13875/2020-TCU-Segunda Câmara, rel. Min, Augusto Nardes, 6.520/2020-TCU-1ª Câmara, rel. Min. Walton Alencar Rodrigues (relação) e 1.008/2020-TCU-2ª Câmara, rel. Min. André de Carvalho (relação) .
12.	Quanto aos demais atos, considero-os legais e concedo-lhes o registro.
	
Ante o exposto, VOTO por que seja aprovado o Acórdão que ora submeto a este Colegiado.
TCU, Sala das Sessões Ministro Luciano Brandão Alves de Souza, em 9 de fevereiro de 2021.
RAIMUNDO CARREIRO 
Relator